臺灣臺北地方法院民事判決　　　九十二年度家訴字第一九九號
　　原　　　告　己○○
　　訴訟代理人　楊　揚律師
　　複　代理人　李淑寶律師
　　被　　　告　乙○○
　　兼訴訟代理人丁○○
　　被　　　告　庚○○
　　訴訟代理人　王勝彥律師
　　被　　　告　戊○○
　　　　　　　　丙○○
當事人間請求分割遺產事件，本院於民國九十三年十二月十六日
言詞辯論終結，判決如下：
    主      文
兩造公同共有如附表三所示被繼承人書曉瑩之遺產准予分割，每
人分得金額如附表四所示。
原告其餘之訴駁回。
訴訟費用十分之九由兩造按附表二所示比例負擔，餘由原告負擔
。
    事實及理由
一、程序方面：
  (一)、按遺產係公同共有，凡公同共有人，就公同權利為訴訟者
      ，乃屬固有必要共同訴訟，應由公同共有人全體共同起訴
      或被訴，否則即係當事人適格有所欠缺。又共有物之分割
      ，於共有人全體有法律上之利害關係，必須共有人全體為
      之，故請求分割共有物之訴，屬於民事訴訟法第五十六條
      第一項所謂訴訟標的對於共同訴訟之各人必須合一確定者
      。次按繼承人有數人時，在分割遺產前，各繼承人對於遺
      產全部為公同共有。故遺產分割為固有必要共同訴訟，以
      同意分割之公同共有人全體一同起訴為原告，並以反對分
      割或不願共同起訴之共有人為被告，其當事人始為適格。
      最高法院迭著有五十八年台上字第二六三○號、五十九年
      台上字第二六三九號、三十年上字第一三五號、三十二年
      上字第四九八六號判例分別可資參照。本件被繼承人書曉
      瑩之繼承人有己○○、丙○○、丁○○、乙○○、庚○○
      、戊○○六人，書曉瑩之遺產即為己○○、丙○○、丁○○、乙○○、庚○○、戊○○六人公同共有，有關書曉瑩
      遺產分割事件，依上開說明，乃屬固有必要共同訴訟，應
      由己○○、丙○○、丁○○、乙○○、庚○○、戊○○六
      人全體共同起訴或被告，始符當事人適格，是以原告己○○以丙○○、丁○○、乙○○、庚○○、戊○○五人為被
      告訴請分割遺產，並無
      當事人適格有欠缺之情形，縱令丙○○、丁○○、乙○○
      、戊○○四人均同意分割書曉瑩之遺產，惟若丙○○、丁○○、乙○○、戊○○四人不願共同起訴，依上開說明，
      原告以反對分割之庚○○及不願共同起訴之丙○○、丁○○、乙○○、戊○○之共有人為被告訴請分割遺產，其當
      事人亦屬適格，是被告所辯原告起訴有當事人不適格之情
      形云云，容有誤解。
　(二)、本件被告丙○○、丁○○、乙○○、戊○○經合法通知，
  未於最後言詞辯論期
  　　日到場，核無民事訴訟法第三百八十六條所列各款情形，
    爰依原告之聲請，就
　　　被告丙○○、丁○○、乙○○、戊○○部分由其一造辯論
  而為判決。
二、原告起訴主張兩造之母書曉瑩於民國（下同）於九十二年八
    月三十一日死亡，其在郵政總局台北青田郵局遺有新台幣（
    下同）六十三萬二千六百八十七元之存款及在台北光武郵局
    遺有六百萬元之存款，而書曉瑩生前之監護人即被告乙○○
    並經書曉瑩之親屬會議會員推派而管理書曉瑩之遺產，加計
    上開存款後，書曉瑩死亡時之收入為六百六十四萬三千七百
    三十二元，奠儀收入一萬零一百元，因管理遺產支出三十二
    萬二千四百五元，嗣經親屬會議同意於九十二年九月二十六
    日將上開台北光武郵局之存款六百萬元及利息一萬九千三百
    五十八元轉入上開台北青田郵局之帳戶內，合計書曉瑩現金
    遺產為如附表一編號所示之六百三十五萬零七百三十八元
    ，另原告曾經親屬會議決議而於書曉瑩生前之九十二年五月
    二十二日同意代為保管書曉瑩所有現金一百萬元，此為書曉
    瑩之繼承人對原告之債權即如附表一編號所示，又被告庚○○自八十八年十一月一日起擅自遷入並占有使用被繼承人
    書曉瑩所有座落台北市○○區○○路四二三巷二十八弄三號
    四樓房屋（下稱系爭房屋，已於九十二年二月四日出售），
    經鈞院八十九年度訴字第三七○三號認定被告庚○○無權占
    有系爭房屋，判決被告庚○○應將系爭房屋返還書曉瑩，台
    灣高等法院九十年度上易字第六六號亦同此認定，並判決駁
    回被告庚○○之上訴，業已確定在案，被告庚○○於九十一
    年八月三十日返還系爭房屋與書曉瑩，被告庚○○無權占有
    系爭房屋達二年十月，致書曉瑩每月受有相當於租金之損害
    達二萬五千元，合計八十五萬元，應計入書曉瑩之遺產，另
    被告庚○○偽造書曉瑩之委託書，先後於八十八年六月三日
    及同年月六日，分向台北市政府教育局領取台北市大安區龍
    門國民中學新建工程用地內拆遷戶人口搬遷補助費十二萬元
    、農作改良物補償金一千九百三十元、行政救濟補償金二十
    萬元，向陸軍後勤司令部領取拆遷獎勵金五十二萬四千六百
    六十四元，向國防部眷服處領取輔助購宅款八百五十四萬五
    千六百九十一元及搬遷費二萬元，被告庚○○除將前開向國
    防部眷服處領取輔助購宅款八百五十四萬五千六百九十一元
    用於配售系爭房屋及基地外，其餘款項八十六萬六千五百九
    十四元均據為己有，又台北市政府退還書曉瑩之土地代書費
    一萬二千元亦遭被告庚○○侵吞，而書曉瑩為被告庚○○代
    墊系爭房屋之水費八百六十三元、電費五千三百八十九元、
    瓦斯費一千零七十五元及油漆、修理電燈、漏水費二萬六千
    四百元，合計三萬三千七百二十七元，此均屬書曉瑩生前對
    被告庚○○之債權，亦應計入書曉瑩之遺產中，合計書曉瑩
    生前對被告庚○○之債權金額如附表一編號所示之一百七
    十六萬二千三百二十一元，而書曉瑩之配偶桑坦早歿，兩造
    為其子女，均為其繼承人，因兩造就如附表一所示之遺產無
    法協議分割，原告自得請求分割遺產，又如附表一所示之遺
    產總值為九百十一萬三千零五十九元，應由兩造共同繼承，
    每人應繼分各為六分之一，換算後為一百五十一萬八千八百
    四十三元，惟被告庚○○既對書曉瑩負有如附表一編號所
    示之債務，依民法第一千一百七十二條規定，於遺產分割時
    ，應按該債務數額由被告庚○○應計分內扣還，尚不足二十
    四萬三千四百七十八元，被告庚○○應給付原告己○○、被
    告乙○○、丙○○、丁○○、戊○○每人各四萬八千六百九
    十六元，為此依民法第一千一百六十四條規定請求判准分割
    如附表一所示之遺產，並按附表二所示比例原物分割，並依
    民法第一千一百七十二條規定請求被告庚○○給付原告四萬
    八千六百九十六元，及自起訴狀繕本送達翌日起算之法定遲
    延利息等語。被告丁○○、乙○○、戊○○則到庭陳明同意
    原告之請求等語。
三、被告庚○○則以原告未以同意分割之其餘被告全體一同起訴
    為原告，其當事人不適格，應予駁回，又原告既訴請分割共
    有物，自不得同時請求伊交付，是原告請求伊給付四萬八千
    六百九十六元自係欠缺權利保護要件，亦應予駁回，書曉瑩
    生前確有出具日期為八十四年十一月十九日授權書予伊，授
    權伊處理坐落台北市○○○路○段七十六巷四弄六之十八號
    眷戶（下稱系爭眷戶）出租、拆遷、改建、轉讓等一切相關
    事宜（下稱系爭授權書），伊並未偽造系爭授權書，系爭房
    屋即係系爭眷戶配補而來，伊所領取之八十六萬六千五百九
    十四元悉用於系爭房屋之內部設施，伊另出資投入系爭房屋
    之設計與裝潢約七十五萬餘元，均增加系爭房屋價值，況鈞
    院九十一年度訴字第三五八號刑事判決及台灣高等法院九十
    一年度上訴字第二五一八號刑事判決均認定上開授權書有效
    ，判決伊無罪，是伊有權使用系爭房屋，尚無庸給付書曉瑩
    相當於租金之損害，況原告主張該項債權額為八十五萬元，
    其計算標準及方式不明，縱令伊係無權占有系爭房屋，惟在
    前案返還房屋民事事件審理時，書曉瑩並未要求返還相當於
    租金之損害，甚且同意至多可以給伊二年時間搬遷，伊只知
    係管理系爭房屋，焉知需支付對價，倘早知需支付對價即可
    能提前搬離，至少可主張支出裝潢費用與該對價互相抵銷，
    原告嗣再主張伊負有相當於租金之損害，顯係前後矛盾，且
    有悖誠信原則，即使伊負有該項債務，伊主張上開裝潢費應
    與之相抵銷，伊願就如附表一編號所示遺產分割，再者
    ，書曉瑩之遺產應為七百三十五萬零七百三十八元，對伊負
    有債務五十八萬三千四百零六元，依民法第一千一百七十一
    條第一項前段規定，於遺產分割後，移歸一定之人承受，或
    劃歸各繼承人分擔，兩造應繼分均為六分之一，原本每人應
    得一百二十二萬五千一百二十三元，惟因伊有五十八萬三千
    四百零六元債權，應分得遺產一百八十萬八千五百二十九元
    ，原告與其餘被告每人僅分得一百一十萬零八千四百四十一
    元八角，原告更不得請求伊給付四萬八千六百九十六元及其
    利息等語，資為抗辯。
四、查兩造之母書曉瑩前經本院於八十八年十一月二十九日以八
    十八年度禁字第六四號裁定宣告為禁治產人，並於八十九年
    四月十一日以八十八年度監字第一四六號裁定指定被告乙○○為禁治產人書曉瑩之監護人，復於九十二年四月十八日以
    九十二年度家聲字第一○一號裁定指定原告、被告丁○○、
    戊○○、丙○○及訴外人唐存宏為禁治產人書曉瑩之親屬會
    議會員，嗣書曉瑩於九十二年八月三十一日死亡，其繼承人
    僅有兩造，每人應繼分均同為六分之一，而被繼承人書曉瑩
    遺產有現金如附表一編號所示之六百三十五萬零七百三十
    八元，及如附表一編號所示書曉瑩生前對原告之債權一百
    萬元，另書曉瑩曾有系爭眷戶，系爭房屋即係系爭眷戶配補
    而來，被告庚○○自八十八年十一月一日起即居住在系爭房
    屋，書曉瑩生前曾由其監護人即被告乙○○委任律師依民法
    第七百六十七條規定對被告庚○○訴請返還系爭房屋，經本
    院於八十九年十月三十一日以八十九年度訴字第三七○三號
    判決被告庚○○應將系爭房屋返還書曉瑩，台灣高等法院並
    於九十年八月三十一日以九十年度上易字第六六號判決駁回
    被告庚○○上訴確定在案，被告庚○○已於九十一年八月三
    十日返還系爭房屋，嗣書曉瑩之親屬會議會員同意被告乙○○處分系爭房屋，系爭房屋業於九十二年二月十四日以八百
    五十萬元出售予辛○○，被告庚○○於八十八年六月間向台
    北市政府教育局領取搬遷補助費十二萬元、農作改良物補償
    金一千九百三十元、行政救濟補償金二十萬元，並向陸軍後
    勤司令部領取拆遷獎勵金五十二萬四千六百六十四元，復向
    國防部眷服處領取輔助購宅款八百五十四萬五千六百九十一
    元及搬遷費二萬元，又向台北市政府領取退還土地代書費一
    萬二千元，其中八百五十四萬五千六百九十一元用於配購系
    爭房屋及基地，書曉瑩復為被告庚○○代墊系爭房屋之水費
    八百六十三元、電費五千三百八十九元、瓦斯費一千零七十
    五元及油漆、修理電燈、漏水費二萬六千四百元，合計三萬
    三千七百二十七元，而訴外人甲○○於八十八年六月間承包
    系爭房屋之漏水整修、無障礙空間等裝潢工程，被告庚○○
    已支付甲○○一百二十萬元，另被告乙○○以書曉瑩之監護
    人身分與原告對於被告庚○○持系爭授權書向各機關領取補
    助費、獎勵金、搬遷費、輔助款等行為，涉有行使偽造私文
    書及詐欺取財之罪嫌而提出告訴、告發，經台灣台北地方法
    院檢察署檢察官以九十年度偵字第三九七號提起公訴，經本
    院於九十一年七月二十四日以九十一年度訴字第三五八號刑
    事判決認定系爭授權書為真正有效，被告庚○○所領取之八
    十六萬六千五百九十四元悉用於系爭房屋之無障礙設施，因
    民法添附而成為系爭房屋之部分，並無不法所有之意圖，而
    判決被告庚○○無罪，台灣高等法院九十一年度上訴字第二
    五一八號刑事判決亦同此認定，並駁回檢察官之上訴，案經
    檢察官向最高法院提起上訴，又被告庚○○曾於九十二年九
    月二十四日就協議分割遺產乙事向台北縣新店市調解委員會
    聲請調解未果，被告庚○○願就如附表一編號所示遺產
    分割等事實，有被繼承人書曉瑩死亡證明書、財政部台北市
    國稅局遺產稅免稅證明書、被繼承人書曉瑩台北青田郵局郵
    政存簿儲金簿、原告保管被繼承人書曉瑩一百萬元所簽發之
    同額本票、兩造
    號民事判決、台灣高等法院九十年度上易字第六十六號民事
    判決、本院九十年度民執申字第二五四三一號返還房屋強制
    執行事件九十一年八月三十日執行筆錄、八十八年度禁字第
    六四號民事裁定網路版、八十八年度監字第一四六號民事裁
    定與確定證明書、九十二年度家聲字第一○一號民事裁定與
    確定證明書、台北市政府教育局函及附件、台北縣新店市調
    解委員會通知、調解不成立證明書、親屬會議委託書、被繼
    承人書曉瑩遺產明細表、台北自來水事業處水費收據、台灣
    電力公司電費通知及收據聯、大台北瓦斯股份有限公司瓦斯
    催繳通知單、郵政國內匯款執據、收據、禁治產人書曉瑩女
    士財產收入支出清冊、會議證明、親屬會議記錄、中華電信
    股份有限公司通話明細清單、照片、系爭授權書、訃聞、收
    據、轉帳單、台灣台北地方法院檢察署檢察官九十年度偵字
    第三九七號起訴書、本院九十一年度訴字第三五八號刑事判
    決網路版、台灣高等法院九十二年度上訴字第二五一八號刑
    事判決及網路版、系爭房屋工程設計圖、估價單等件附卷可
    稽，並經證人甲○○到庭證述屬實（見九十三年四月六日言
    詞辯論筆錄），且為原告與被告庚○○所不爭（見九十三年
    一月二十九日、四月六日、五月四日、六月二十四日言詞辯
    論筆錄、被告庚○○準備(六)狀第五頁第二行以下），復經本
    院調閱本院八十九年度訴字第三七○三號返還房屋事件歷審
    卷查明無誤，被告丁○○、乙○○、戊○○亦同意原告之請
    求（見九十三年五月四日言詞辯論筆錄），上開事實應堪信
    為真正。
五、至原告主張書曉瑩未出具系爭授權書予被告庚○○處理系爭
    眷戶出租、拆遷、改建、轉讓等一切相關事宜，被告庚○○
    持系爭授權書向各機關領取補助費、獎勵金、搬遷費、輔助
    款等款項，除其中八百五十四萬五千六百九十一元用於配購
    系爭房屋及基地外，餘款八十六萬六千五百九十四元及台北
    市政府所退還土地代書費一萬二千元均遭被告庚○○占為己
    有，且被告庚○○自八十八年十一月一日起至九十一年八月
    三十日止無權占有系爭房屋，致書曉瑩受有相當於租金之損
    害賠償計八十五萬元等事實，則為被告庚○○所否認，經查
    ：
　(一)、按別有規定外，確定之終局判決就經裁判之訴訟標的，有
  既判力。民事訴訟法
  　　第四百條第一項定有明文。本件被告庚○○自八十八年十
    一月一日起居住在系
    　爭房屋，經書曉瑩（當時已經法院裁定宣告為禁治產人，
      其監護人即法定代理人為被告乙○○）以被告庚○○無權
      占有系爭房屋為由，依民法第七百六十七條規定訴請被告
      庚○○返還系爭房屋，經本院八十九年度訴字第三七○三
      號判決書曉瑩勝訴在案，台灣高等法院並以九十年度上易
      字第六六號判決駁回被告庚○○上訴，並定履行期間為一
      年，業經確定在案，被告庚○○已於九十一年八月三十日
      交還系爭房屋，已如前述，依前揭規定，被告庚○○無權
      占有系爭房屋，應負返還系爭房屋予書曉瑩之義務，既經
      上開確定終局判決所裁判，被告庚○○自應受上開確定終
      局判決既判力所拘束，被告庚○○所辯伊非無權占有系爭
      房屋云云，自不可採。縱令本院九十一年度訴字第三五八
      號刑事判決、台灣高等法院九十二年度上訴字第二五一八
      號刑事判決均認定書曉瑩有授權被告庚○○處理系爭眷戶
      出租、拆遷、改建、轉讓等一切相關事宜，系爭授權書為
      真正有效，被告庚○○所領取之八十六萬六千五百九十四
      元悉用於系爭房屋之無障礙設施，因民法添附而成為系爭
      房屋之部分，並無不法所有之意圖，而判決被告庚○○被
      訴行使偽造文書罪及詐欺得利罪均無罪，惟查系爭授權書
      僅記載書曉瑩授權被告庚○○處理「系爭眷戶」出租、拆
      遷、改建、轉讓等一切相關事宜，並未記載書曉瑩就其後
      取得之系爭房屋同意被告使用，況上開刑事判決係針對被
      告庚○○向各機關領取補助款項時所行使之系爭授權書是
      否真正有效及所領取款項用途是否涉及不法所有之意圖為
      有罪與否之認定，核與被告庚○○是否無權占有系爭房屋
      乙事無涉，尚難以上開刑事判決遽認書曉瑩同意被告庚○○使用系爭房屋。準此，被告庚○○無權占有系爭房屋二
      年十月，致書曉瑩受有相當於租金之損害，依民法第一百
      八十四條或第一百七十九條規定，被告庚○○應給付書曉
      瑩該筆相當於租金之損害，依土地法第九十七條規定「城
      市地方房屋之租金，以不超過土地及其建築物申報總價年
      息百分之十為限。」，因系爭房屋及基地均無申報總值，
      有書曉瑩及辛○○（即系爭房屋及基地之買受人）稅務電
      子閘門財產所得調件明細表各一件附卷可稽，倘依書曉瑩
      與辛○○買賣契約所載系爭房屋及基地之買賣總價八百五
      十萬元按上開規定計算，系爭房屋每月租金最高不可超過
      七萬零八百三十三元，原告主張以每月二萬五千元計算系
      爭房屋租金，固未逾系爭房屋之月租上限，惟被告庚○○
      所爭執，本院參酌兩造所不爭之力霸房屋委租物一覽表（
      見九十三年一月二十九日言詞辯論筆錄）記載坐落台北市
      ○○路四二三巷六三弄一號六樓大樓類別之住家十八坪房
      屋之月租為一萬一千元，系爭房屋亦坐落台北市○○路四
      二三巷內（二八弄三號四樓），同為住家大樓，房內使用
      面積一○一．五一平方公尺、附屬建物陽台面積六．五一
      平方公尺、花台三．○四平方公尺，合計為一一一
      ．○六平方公尺，換算為三三．六○坪（111.06x0.3025
        ≒33.60）， 本院認系爭房屋月租以二萬元為適當，至
        於同巷或同區其他房屋多為店面，其月租自較住家月租
        為高，不宜供作比價參考，原告援引為系爭房屋月租計
        算依據，顯有不當，準此，被告庚○○無權占有系爭房
        屋二年十月，致書曉瑩每月受有相當於租金損害二萬元
        ，合計六十八萬元，此為被告庚○○對書曉瑩所負之債
        務。
  (二)、被告庚○○就系爭眷戶補配所領取之相關款項，其中八百
      五十四萬五千六百九十一元用於配購系爭房屋及基地外，
      餘款八十六萬六千五百九十四元均係供系爭房屋裝潢使用
      ，業據被告庚○○陳明在卷，核與被告乙○○、原告在上
      開刑事案件陳述一致，亦為本院九十一年度訴字第三五八
      號刑事判決、台灣高等法院九十二年度上訴字第二五一八
      號刑事判決所是認，堪予採信，是故被告庚○○對書曉瑩
      固負有八十六萬六千五百九十四元之債務，惟因該款項既
      用於系爭房屋裝修費上，應自被告庚○○所支出之系爭房
      屋裝修費中扣除。
  (三)、又被告庚○○已支付系爭房屋之裝修費用一百二十萬元予
      承包商甲○○，業據證人甲○○到庭結證稱：「（問台北
      市○○路四二三巷二八弄三號四樓房子，是否你做的裝潢
      ？）有的，是被告庚○○找我去做的。（問：總共花費多
      少？）一百四十五萬元，實際上被告庚○○只支付我一百
      二十萬元，當初她支付時
　　　有財務困難，尾款到目前還沒有付清。（問：裡面裝潢內
  容記得否？）庭呈裝
  　　潢明細表。（問：她有無特別說要作無障礙空間？）有的
    。她說他媽媽身體不
    　好，庚○○自己的眼睛不好，地板不平，會跌倒，一定要
      換掉，所以扣掉一些錢，且浴室要裝把手，方便他媽媽洗
      澡，輪椅也可以通行。（問：裝好後，他媽媽有無住入？
      ）我不知道，因為她尾款沒有支付，我也不願意去看。該
      屋有許多瑕疵，漏水相當嚴重。（問：系爭房屋的狀況是
      否如高院九十年上易字第
　    六六號第八十四頁以後的照片七禎，提示卷內照片？）是
      的（提出工程估價單、透視圖）。（問：被告庚○○給你
      現金或支票？）現金。若是開票也是以她的名字為發票人
      。（問：裝潢期間有無遇過被告庚○○的媽媽或其他兄弟
      姊妹？）沒有。（問：無障礙空間與漏水部分的裝修工程
      多少錢？）無法區分。（問：你的設計是否依照庚○○的
      要求做的？）是的。（問：對於被證三的七張收據、收存
      款憑條五張，有無意見？提示並告以要旨）沒有意見。（
      問：提示前開高院卷第一一三頁背面到一一七頁正面之照
      片，有何意見？）這是系爭房屋屋內的照片，這是無障礙
      空間。（問：所有的工程是否都按照估價單施作？）是的
      。庚○○買到系爭房屋時，漏水很嚴重，必須修理。主臥
      室一大堆泥沙
　　　，國宅處都不派人來修理。（問：你是否與被告庚○○一
  起去點交？）沒有，
  　　我只是陪他去看房子。」等語無誤（見九十三年四月六日
    言詞辯論筆錄），有
    　系爭房屋工程設計圖、估價單及透視圖等件附卷可稽，並
      為原告所不爭，亦堪
　　　採信，可知被告庚○○裝修系爭房屋係因系爭房屋漏水嚴
  重，有修理之必要，
  　　且因書曉瑩已中風，為方便書曉瑩居住使用系爭房屋，始
    為無障礙空間之設計
    　與裝潢，況依民法第八百十一條規定，上開裝修系爭房屋
      之動產因附合而為系
　　　爭房屋之重要成分，由系爭房屋之所有人書曉瑩取得上開
  裝修部分之所有權，
　　　應認系爭房屋之裝修費用應由書曉瑩負擔，是以被告庚○○對書曉瑩有一百二
  　　十萬元之債權，被告庚○○所辯餘款八十六萬六千五百九
    十四元均用於系爭房
　    屋裝潢上，伊另出資投入七十五萬餘元云云，顯與事實有
      部分不符。
　(四)、原告主張被告庚○○領取台北市政府退還土地代書費一萬
  二千元，書曉瑩為被
　　　告庚○○代墊系爭房屋之水費八百六十三元、電費五千三
  百八十九元、瓦斯費
  　　一千零七十五元及油漆、修理電燈、漏水費二萬六千四百
    元，合計三萬三千七
    　百二十七元等事實，業據其提出台北自來水事業處水費收
      據、台灣電力公司電費通知及收據聯、大台北瓦斯股份有
      限公司瓦斯催繳通知單、郵政國內匯款執據、收據等件為
      證，並為被告庚○○所不爭，是被告庚○○對書曉瑩應負
      有四萬五千七百二十七元之債務。
  (五)、綜上所述，被告庚○○對書曉瑩尚負有債務一百五十九萬
      二千三百二十一元（680000+866594+45727=0000000），
      惟被告庚○○亦支出系爭房屋之裝修費即書曉瑩對被告庚○○負有債務一百二十萬元，被告庚○○既主張抵銷，兩
      相扣抵後，被告庚○○尚對書曉瑩負有債務三十九萬二千
      三百二十一元（0000000- 0000000=392321）， 即如附表
      三編號所示。是原告所稱書曉瑩對被告庚○○有如附表
      一編號所示之債權云云，顯屬過高，另被告庚○○所辯
      伊對於書曉瑩尚有五十八萬三千四百零六元債權云云，亦
      無足取。
六、按繼承人有數人時，在分割遺產前，各繼承人對於遺產全部
    為公同共有；繼承人得隨時請求分割遺產，但法律另有規定
    或契約另有訂定者，不在此限，民法第一千一百五十一條、
    第一千一百六十四條分別定有明文。次按公同共有物分割之
    方法，除法律另有規定外，應依關於共有物分割之規定。民
    法第八百三十條第二項亦定有明文。又各共有人得隨時請求
    分割共有物。但因物之使用目的不能分割或契約訂有不分割
    之期限者，不在此限。共有物分割之方法不能協議決定者，
    法院得因各共有人之聲請命為以原物分配於各共有人或變價
    共有物，以價金分配於各共有人。以原物為分配時，如共有
    人中，有不能按其應有部分受分配者，得以金錢補償之。此
    觀民法第八百二十三條第一項、第八百二十四條第二項、第
    三項規定自明。本件兩造均為被繼承人書曉瑩之繼承人，被
    繼承人書曉瑩之遺產有如附表三編號（即如附表一編號
    ）與如附表三編號所示之財產，已如前述，依前揭規
    定，兩造在分割上開遺產前，對於上開遺產全部為公同共有
    ，而上開遺產並無因物之使用目的不能分割之情形，亦無訂
    有不分割之契約，且兩造除被告丙○○未表示是否同意分割
    上開遺產外，其餘均同意分割遺產，兩造復無法達成分割之
    協議，是故原告依上開規定請求裁判分割上開遺產，洵屬有
    據，應予准許。
七、末按繼承人中如對於被繼承人負有債務者，於遺產分割時，
    應按其債務數額，由該繼承人之應繼分內扣還。民法第一千
    一百七十二條定有明文。本件兩造均為被繼承人書曉瑩之子
    第一款、第一千一百四十一條規定參照），而被繼承人書曉
    瑩之遺產如附表三所示，合計總價值為七百七十四萬三千零
    五十九元，按如附表三所示比例分配結果，差一元無法整除
    得盡，本院審酌被告丙○○於書曉瑩死亡後，既曾經書曉瑩
    之繼承人（除被告庚○○外）同意公推為書曉瑩遺產之管理
    人（民法第一千一百五十二條規定參照），基於管理人之公
    益性質，該差額一元即由被告丙○○吸收，是以原告己○○
    、被告丁○○、乙○○、庚○○、戊○○每人各分得一百二
    十九萬零五百一十元與如附表三編號所示利息之六分之一
    及如附表三編號所示利息之六分之一，被告丙○○則分得
    一百二十九萬零五百零九元與如附表三編號所示利息之六
    分之一及如附表三編號所示利息之六分之一，惟原告對書
    曉瑩負有如附表三編號所示之債務，被告庚○○對書曉瑩
    亦負有如附表三編號所示之債務，依上開規定，均應按其
    債務數額由其應繼分內扣還，是以兩造分得遺產金額各如附
    表四所示。又被告庚○○於所得應繼分內扣還對書曉瑩所負
    債務後，尚能分得八十九萬八千一百八十九元與如附表三編
    號所示利息之六分之一及如附表三編號所示利息之六分
    之一，並非負數，亦即並未對書曉瑩之其他繼承人負有債務
    ，原告自不得請求被告庚○○再給付其所謂之差額四萬八千
    六百九十六元及其利息。
八、從而，原告依民法第一千一百六十四條、第八百二十四條規
    定請求分割如附表三所示之被繼承人書曉瑩遺產，為有理由
    ，應予准許，每人分得金額如附表四所示，至原告請求被告
    庚○○給付其四萬八千六百九十六元及其利息部分，則為無
    理由，應予駁回。因本案事證已臻明確，兩造其餘主張陳述
    及所提之證據，均毋庸
　　再予審酌，附此敘明。
九、據上論斷：原告之訴為一部有理由，一部無理由，並依民事
    訴訟法第三百八十五條第一項前段、第七十九條、第八十條
    之一、第八十五條第一項前段，判決如主文。
中　　華　　民　　國　　93　　年　　12　　月　　30　　日
                  家事庭法  官 張競文
競文
附表一
┌──┬──────────────┬─────────────────┐
│編號│名　　　　　　　          稱│金                              額│
├──┼──────────────┼─────────────────┤
│  │郵政儲金台北青田郵局存款    │六百三十五萬零七百三十八元及其孳息│
├──┼──────────────┼─────────────────┤
│  │被繼承人書曉瑩對原告之債權  │一百萬元及其孳息                  │
│    │                            │（原告於九十二年五月二十二日保管）│
├──┼──────────────┼─────────────────┤
│  │被繼承人書曉瑩對庚○○之債權│一百七十六萬二千三百二十一元      │
└──┴──────────────┴─────────────────┘
附表二
┌───┬────┐
│姓　名│比    例│
├───┼────┤
│己○○│六分之一│
├───┼────┤
│乙○○│六分之一│
├───┼────┤
│丙○○│六分之一│
├───┼────┤
│丁○○│六分之一│
├───┼────┤
│戊○○│六分之一│
├───┼────┤
│庚○○│六分之一│
└───┴────┘
附表三
┌──┬─────────────┬─────────────────┐
│編號│名　　　　　　　        稱│金                              額│
├──┼─────────────┼─────────────────┤
│  │郵政儲金台北青田郵局存款  │六百三十五萬零七百三十八元及其孳息│
│    │                          │如同附表一編號所示              │
├──┼─────────────┼─────────────────┤
│  │原告己○○對書曉瑩所負債務│一百萬元及其孳息                  │
│    │                          │（原告於九十二年五月二十二日保管）│
│    │                          │如同附表一編號所示              │
├──┼─────────────┼─────────────────┤
│  │被告庚○○對書曉瑩所負債務│三十九萬二千三百二十一元          │
└──┴─────────────┴─────────────────┘
附表四
┌───┬─────────────────────────────┐
│姓　名│金                                                        │
├───┼─────────────────────────────┤
│己○○│二十九萬零五百一十元                                      │
│      │台北青田郵局存款六百三十五萬零七百三十八元之孳息之六分之一│
│      │並扣除所保管一百萬元之孳息之六分之五                      │
├───┼─────────────────────────────┤
│乙○○│一百二十九萬零五百零九元                                  │
│      │台北青田郵局存款六百三十五萬零七百三十八元之孳息之六分之一│
│      │原告所保管一百萬元之孳息之六分之一                        │
├───┼─────────────────────────────┤
│丙○○│一百二十九萬零五百一十元                                  │
│      │台北青田郵局存款六百三十五萬零七百三十八元之孳息之六分之一│
│      │原告所保管一百萬元之孳息之六分之一                        │
├───┼─────────────────────────────┤
│丁○○│一百二十九萬零五百一十元                                  │
│      │台北青田郵局存款六百三十五萬零七百三十八元之孳息之六分之一│
│      │原告所保管一百萬元之孳息之六分之一                        │
├───┼─────────────────────────────┤
│戊○○│一百二十九萬零五百一十元                                  │
│      │台北青田郵局存款六百三十五萬零七百三十八元之孳息之六分之一│
│      │原告所保管一百萬元之孳息之六分之一                        │
├───┼─────────────────────────────┤
│庚○○│八十九萬八千一百八十九元                                  │
│      │台北青田郵局存款六百三十五萬零七百三十八元之孳息之六分之一│
│      │原告所保管一百萬元之孳息之六分之一                        │
└───┴─────────────────────────────┘
右正本係照原本作成。
如對本判決上訴，須於判決送達後二十日之不變期間內，向本院
提出上訴狀。
中　　華　　民　　國　　93　　年　　12　　月　　30　　日
                        書記官 巫玉媛
